臺灣新北地方法院刑事判決
111年度金訴字第832號
公  訴  人  臺灣新北地方檢察署檢察官
被      告  陳秋燕


上列被告因違反洗錢防制法等案件，經檢察官提起公訴（111年
度偵字第8534號），本院判決如下：
    主  文
陳秋燕無罪。
    理  由
一、公訴意旨略以：被告陳秋燕知悉金融帳戶為個人專屬物品並
    涉及隱私資訊，不宜交由他人使用，且詐欺集團等犯罪人士
    常使用他人金融帳戶作為收受贓款等犯罪使用，以掩飾或隱
    匿犯罪所得財物，致使被害人及警方追查無門，竟以縱有人
    持其金融帳戶為詐騙、洗錢等之犯罪工具，亦不違其本意之
    幫助詐欺、幫助洗錢之不確定故意，於民國110年10月間某日
    ，在新北市永和區某統一超商，將其所申辦之上海商業儲蓄
    銀行帳號00000000000000號帳戶（下稱本案帳戶）之提款卡
    ，以統一超商交貨便寄予真實姓名年籍不詳之詐欺集團成員（
    下稱本案詐欺集團不詳成員）使用，並以通訊軟體LINE告知
    提款卡密碼。嗣本案詐欺集團不詳成員取得本案帳戶後，即
    共同意圖為自己不法所有，基於詐欺取財及洗錢之犯意聯絡，
    以附表一編號1至2所示之詐欺方式對附表一編號1至2所示之
    人施以詐術，致渠等陷於錯誤，而於附表一編號1至2所示之
    匯款時間，將附表一編號1至2所示之匯款金額匯至本案帳戶
    內，該等款項旋遭詐欺集團成員提領一空。因認被告涉犯刑
    法第30條第1項前段、刑法第339條第1項幫助詐欺取財罪及
    刑法第30條第1項前段、洗錢防制法第14條第1項之幫助一般
    洗錢罪嫌等語。
二、按犯罪事實應依證據認定之，無證據不得認定犯罪事實；不
    能證明被告犯罪者，應諭知無罪之判決，刑事訴訟法第154
    條第2項、第301條第1項分別定有明文。而認定不利於被告
    之事實，須依積極證據，苟積極證據不足為不利於被告事實
    之認定時，即應為有利於被告之認定，更不必有何有利之證
    據；又事實之認定，應憑證據，如未能發現相當證據，或證
    據不足以證明，自不能以推測或擬制之方法，以為裁判基礎
    ；刑事訴訟法上所謂認定犯罪事實之積極證據，係指適合於
    被告犯罪事實認定之積極證據而言，雖不以直接證據為限，
    間接證據亦包括在內，然而無論直接或間接證據，其為訴訟
    上之證明，須於通常一般人均不致有所懷疑，而達確信其為
    真實之程度，始得據為有罪之認定，倘其證明尚未達到此程
    度，而有合理懷疑存在致無從形成有罪確信，根據「罪證有
    疑，利於被告」之證據法則，即不得據為不利被告之認定（
    最高法院82年度台上字第163號、76年台上字第4986號判決
    意旨參照）。
三、關於「人頭帳戶」之取得，可分為「非自行交付型」及「自
    行交付型」。前者，如遭冒用申辦帳戶、帳戶被盜用等；後
    者，並因交付之意思表示有無瑕疵，可再分為無瑕疵之租、
    借用、出售帳戶，或有瑕疵之因虛假徵才、借貸、交易、退
    稅（費）、交友、徵婚而交付帳戶等各種型態。面對詐欺集
    團層出不窮、手法不斷推陳出新之今日，縱使政府、媒體大
    肆宣導各種防詐措施，仍屢屢發生各種詐騙事件，且受害人
    不乏高級知識、收入優渥或具相當社會經歷之人。是對於行
    為人單純交付帳戶予他人且遭詐欺集團利用作為詐騙工具者
    ，除非是幽靈抗辯，否則不宜單憑行為人是心智成熟之人，
    既具有一般知識程度，或有相當之生活、工作或借貸經驗，
    且政府或媒體已廣為宣導詐欺集團常利用人頭帳戶作為其等
    不法所得出入等事，即以依「一般常理」或「經驗法則」，
    行為人應可得知銀行申辦開戶甚為容易，無利用他人帳戶之
    必要，或帳戶密碼與提款卡應分別保存，或不應將存摺、提
    款卡交由素不相識之人，倘遭不法使用，徒增訟累或追訴危
    險等由，認定其交付帳戶予他人使用，必定成立幫助詐欺及
    洗錢犯行；而應綜合各種主、客觀因素及行為人個人情況，
    例如行為人原即為金融或相關從業人員、或之前有無相同或
    類似交付帳戶之經歷，甚而加入詐欺集團、或是否獲得顯不
    相當之報酬、或於交付帳戶前特意將其中款項提領殆盡、或
    已被告知是作為如地下博奕、匯兌等不法行為之用、或被要
    求以不常見之方法或地點交付帳戶資料等情，來判斷其交付
    帳戶行為是否成立上開幫助罪。畢竟「交付存摺、提款卡」
    與「幫助他人詐欺及洗錢」不能畫上等號，又「不確定故意
    」與「疏忽」亦僅一線之隔，自應嚴格認定。以實務上常見
    之因借貸或求職而提供帳戶為言，該等借貸或求職者，或因
    本身信用不佳或無擔保，無法藉由一般金融機關或合法民間
    借款方式解決燃眉之急，或因處於經濟弱勢，急需工作，此
    時又有人能及時提供工作機會，自不宜「事後」以「理性客
    觀人」之角度，要求其等於借貸或求職當時必須為「具有一
    般理性而能仔細思考後作決定者」，無異形同「有罪推定」
    。而應將其提供帳戶時之時空、背景，例如是否類同重利罪
    之被害人，係居於急迫、輕率、無經驗或難以求助之最脆弱
    處境、或詐騙集團係以保證安全、合法之話術等因素納為考
    量。倘提供帳戶者有受騙之可能性，又能提出具體證據足以
    支持其說法，基於無罪推定原則，即應為其有利之認定（最
    高法院111年度台上字第1075號判決意旨參照）。
四、公訴意旨認被告涉有上揭犯嫌，無非是以：被告於偵查中之
    供述、證人即告訴人曹心瑜、證人即被害人李憲秋（下均分
    別逕稱其名）於警詢中之指訴、本案帳戶交易明細查詢、本
    案帳戶客戶基本資料、李憲秋之網銀轉帳資料、曹心瑜之網
    銀交易明細及曹心瑜之郵政自動櫃員機交易明細表等件為其
    主要論據。
五、訊據被告堅決否認有幫助詐欺取財之犯行，辯稱：我在社群
    軟體FACEBOOK社團找到家庭代工的工作，對方聯絡後，對方
    表示需要提供我的帳戶以確認身分，並且寄交該帳戶的提款
    卡，因為對方表示要透過帳戶購買材料並將材料寄給我，但
    過了一個月，對方都沒有寄材料給我，我跟我先生的姑姑提
    到這件事，姑姑表示我遭詐欺，我才知道我被騙了，我也是
    被害人等語。因此，本案爭點在於：被告於寄出本案帳戶的
    提款卡前，對於本案帳戶日後將會作為本案詐騙集團收取詐
    騙款項使用，主觀上是否明知或具不確定故意。以下從被告
    提出的對話紀錄及新北市政府警察局永和分局新生派出所受
    （處）理案件證明單說明認定被告無罪的理由：
（一）被告於110年10月間某日，在新北市永和區某統一超商，將
      其所申辦本案帳戶的提款卡，以統一超商交貨便寄與本案
      詐欺集團不詳成員使用，並以通訊軟體LINE告知提款卡密
      碼，另附表編號1至2所示之告訴人及被害人，遭本案詐欺
      集團成員以附表編號1至2所示之詐欺方式，騙取如附表編
      號1至2所示之匯款金額等節，被告並未否認（見本院卷第
      48頁），與李憲秋、曹心瑜於警詢中之指述相符（見偵字
      卷第7至8、9至11頁），且有本案帳戶交易明細查詢、本
      案帳戶客戶基本資料、李憲秋之網銀轉帳資料、曹心瑜之
      網銀交易明細及曹心瑜之郵政自動櫃員機交易明細表、李
      憲秋提出之遭詐騙通話紀錄、曹心瑜之VISA金融卡影本2
      張等件附卷可參（見偵字卷第13至14、19、21、23、25頁
      ），是上開部分事實與被告自白相符，可以先行認定。
（二）依照被告提供與通訊軟體LINE暱稱「YJun」（下逕稱「YJ
      un」）的對話紀錄截圖（下稱本案對話紀錄，見偵卷第47
      至121頁，另完整對話紀錄詳如附表二），可以看到被告
      與「YJun」之對話時間橫跨110年10月1日至110年10月25
      日，長達25日，其中對話時間均清楚顯示於截圖畫面中，
      且對話過程連續順暢，沒有中斷，再參以被告自述略為其
      於110年10月25日無法聯絡「YJun」後，經詢問先生的姑
      姑，驚覺遭詐騙而前往警察局報案等情節（見本院卷第77
      頁），與本案對話紀錄顯示被告於110年10月25日確實曾
      經以通訊軟體LINE撥打網路電話與「YJun」而無人回應一
      節（見偵卷第121頁），及新北市政府警察局永和分局新
      生派出所受(處)理案件證明單所示報案日期為110年10月2
      5日等情（見本院卷第81頁）均相吻合，可確認本案對話
      紀錄應屬真實，而非被告自行造假，合先敘明。
（三）依照本案對話紀錄，可以看到「YJun」積極地向被告解釋
      工作內容（例如：「YJun」稱：「我們是包裝蛋糕餐具，
      一套包含一把刀5個勺5個碟，完成一包薪水7塊」、「一
      單不超過20天之內交貨，隨時做完隨時交，時間內交貨有
      獎金1800，由廠商核算完收送時間直接撥款到戶頭。」）
      ，並且傳送工作成品及與他人工作對話截圖的照片共8張
      與被告，藉以讓被告相信該公司確實是合法營運的公司，
      「YJun」同時也詳細向被告說明之所以需要被告提供本案
      帳戶的號碼及提款卡的目的（如：「我們公司統一要求不
      用寄存簿，不用身分證，不用印章，但需要提供一張空的
      提款卡寄到公司實名制購買材料，材料費由公司先撥款到
      空的卡片去廠商購買材料，這是作為一個你本人跟公司合
      作的憑證，這樣說能明白嗎？第一次登記一下，過後就不
      需要再寄了，3至5個工作日內師傅會把你的卡片跟材料一
      起送還給你。」），雖然該方式並不符合一般家庭代工求
      職的作業流程，但是公司要求提供被告帳戶以驗證身分，
      及提供被告帳戶提款卡以供公司透過該帳戶購買材料，其
      手段跟目的間並非完全無關，對於極欲求職的被告而言，
      是有可能因此而盲目地依照對方的指示提供本案帳戶的帳
      號及本案帳戶提款卡；再者，「YJun」曾經試圖以話術（
      如：「是這樣的，因為現在疫情的原因，很多人都是無薪
      假，所以你們第一次入職的員工是可以跟公司申請新人補
      貼金，一個人只有領一次，不能補領的，如果你需要的話
      我這邊可以幫你申請。補貼金是會在你收到材料的當下也
      會收到的，看你自己有沒有要領不是強求的。然後一個人
      是可以領兩個名額，一個名額是可以領3200這樣子。」）
      引誘被告提供其他的帳戶提款卡供其等使用，然遭被告明
      確拒絕（如：「不需要。」），清楚顯示被告主觀上並未
      想要透過提供帳戶賺取報酬；再輔以被告在110年10月25
      日無法連絡上「YJun」後，即第一時間至警察局報案等過
      程，已如前述，益徵被告之所以提供本案帳戶的提款卡及
      密碼的原因，就是求職需要，因此，依照本案對話紀錄及
      被告事後報警的行為等證據，難認被告交付本案帳戶的提
      款卡及密碼時，主觀上具有容任本案帳戶為本案詐欺集團
      所用的不確定故意。　　　
（四）依上開說明，被告於寄出本案帳戶提款卡時，主觀上既不
      存在幫助犯詐欺取財罪及洗錢罪的故意，對方於收受本案
      帳戶提款卡後，將本案帳戶用於詐騙使用自與被告無關。
五、綜上所述，本院認為檢察官所憑的證據尚無法使本院確信被
    告主觀上就其客觀行為存在幫助詐欺及洗錢之意欲，基於無
    罪推定、有疑唯利被告之原則，自應認定被告無罪，以免冤
    抑。
六、據上論斷，應依刑事訴訟法第301 條第1 項，判決如主文。
本案經檢察官曾開源偵查起訴，由檢察官彭聖斐到庭執行公訴。
中    華    民    國  111     年   9     月    19     日
                  刑事第十六庭  審判長法  官  黃志中
　　　　　　　　　
                                      法  官  時瑋辰
　　　　　　　　　　　　　　　　　　　
                                      法  官  薛巧翊
上列正本證明與原本無異。
如不服本判決，應於判決送達後20日內敘明上訴理由，向本院提
出上訴狀 (應附繕本) ，上訴於臺灣高等法院。其未敘述上訴理
由者，應於上訴期間屆滿後20日內向本院補提理由書「切勿逕送
上級法院」。
                                      書記官  黃伊媺
中    華    民    國  111     年   9     月    19     日
附表一：
編號 告訴人/被害人 詐騙時間 詐欺方式 匯款時間  匯款金額(新臺幣) 1 被害人李憲秋 110年10月19日17時許 詐欺集團致電李憲秋並佯稱因工作人員操作錯誤，須依指示操作解除扣款云云，致其不疑有他，匯款至本案帳戶。 110年10月19日18時48分許  4萬9,986元 2 告訴人曹心瑜 110年10月19日19時58分許 詐欺集團致電曹心瑜並佯稱因工作人員操作錯誤，須依指示操作解除扣款云云，致其不疑有他，匯款至本案帳戶。 110年10月19日19時58分許 1萬10元     110年10月19日20時15分許 6,210元 

附表二：
時間 暱稱「YJun」 被告 110年10月1日  你好！ 想了解一下。 110年10月2日 你好，請問是需要包裝計件嗎？ 有，兼差。  目前可以馬上做工嗎？有無正職？有無工作經驗？需要送到哪個地區呢？ 永和區。  我們是包裝蛋糕餐具，一套包含一把刀5個勺5個碟，完成一包薪水7塊。 有現場做嗎？  有的唷  110年10月3日 還在嗎？ 在哪？現場做？  都是有師傅收送的 有時間限制嗎？  一單不超過20天之內交貨，隨時做完隨時交，時間內交貨有獎金1800，由廠商核算完收送時間直接撥款到戶頭。 這幾天，我有事情要處理？下禮拜可以做！  好的。沒事呀，我這邊可以先給你登記，到時候材料送過去也是需要時間的。 謝謝（圖）。 110年10月7日 嗯嗯。你這邊有確定接單嗎？ 好！  (傳送工作成品及與他人工作對話的圖片共8張)這些事我們代工的到貨紀錄，有的是之前的訂單你可以看一下。 嗯嗯（圖）  我們公司統一要求不用寄存簿，不用身分證，不用印章，但需要提供一張空的提款卡寄到公司實名制購買材料，材料費由公司先撥款到空的卡片去廠商購買材料，這是作為一個你本人跟公司合作的憑證，這樣說能明白嗎？第一次登記一下，過後就不需要再寄了，3至5個工作日內師傅會把你的卡片跟材料一起送還給你。 嗯嗯（圖）  嗯嗯，那你材料是要師傅幫你送到府上還是超商？ 府上。  薪水現結你方便嗎？ 方便。  那你先把收材料的地址名字電話，賴的ID發給我，我先給你登記一下。 新北市○○區○○路000號4樓，陳秋燕，0000000000。  嗯嗯，ID是用電話號碼搜尋的嗎？ 材料做法！會教一下。  到時候師傅送貨到府上的時候，會當場教你的。 嗯嗯（圖）  那你是什麼銀行還是郵局的要到公司實名制登記呢？ 上海銀行。  好的，麻煩你把卡片拍傳給我一下，我跟你核對一下帳號。 收回訊息。  這個是你的戶名嗎？ 對！  需要麻煩你拍傳一下健保卡我需要核對一下有沒有跟帳戶一致，防止說是拿其他人的卡片這樣子。我跟你核對好你可以直接收回，我不留人資料，這個是不需要寄的唷。 收回訊息。  陳秋燕是嗎？可以收回了！ 對！  我跟你核對一下剛剛的卡片帳號唷。 （寄送本案帳戶存摺封面照片及提款卡照片）  好的，你只有上海銀行的卡片嗎？ 我只有這一張空的。  是這樣的，因為現在疫情的原因，很多人都是無薪假，所以你們第一次入職的員工是可以跟公司申請新人補貼金，一個人只有領一次，不能補領的，如果你需要的話我這邊可以幫你申請。補貼金是會在你收到材料的當下也會收到的，看你自己有沒有要領不是強求的。然後一個人是可以領兩個名額，一個名額是可以領3200這樣子。 不需要。  好的，我是跟你講一下，免得後續你看到別的代工人員有領補貼但是你沒領會有什麼爭議這樣子。那你這邊你的卡片要先用一個小盒子或者紙箱子之類的，把你的卡片裝好。 OK（圖）  盒子裡面放一些你不要的東西加重一下，不然只有放卡片會很輕，包好你再拍傳給我看一下唷。 嗯嗯（圖）  （傳送其他裝有提款卡盒子的照片）嗯嗯，包好你再拍傳給我看一下唷，像別的代工這樣子包就可以了。 （傳送包裹照片）  好的。可以。 OK（圖）  （按中間對話是由暱稱「YJun」教導如何寄交包裹）   用好了嗎？ 我寄好了！  ...嗯嗯。好，然後你卡片密碼發給我一下，到時候師傅幫你送過去的時候，你再當面驗收一下跟我說，公司這邊要確保你都有收到唷。 610603  好，我晚點把你的薪水檔案發給你核對一下唷。 OK（圖）  職稱：個人家工 內容：蛋糕餐具包裝 薪資計算：1包7塊 交貨期限：20天按時回貨獎金1800元 領薪方式：一收一結/現金 姓名：陳秋燕 電話：0000000000 ID：0000000000 地址：新北市○○區○○路000號4樓 OK（圖）  你核對一下有沒有錯唷，如果正確的話我就上報給材料部了。 OK（圖）  好的唷，收到你的卡片我會第一時間跟你說的，有不懂你隨時問我唷。 嗯嗯（圖）  然後我的上班時間是早上9點到晚上7點半，這樣時間斷你如果有不懂的你都可以隨時連絡我。 要送材料可以先告知。  好的，到時候材料送出我也會跟你講的。 謝謝（圖）  還有一個要給你交代的是，因為現在不法的很多，你既然已經決定要做公司代工了，那就先不要去詢問其他代工了，免得被那些不法的誤導了，等你收到公司材料了，先去試做看看，覺得不合適的話，再去找其他的唷。 嗯嗯（圖）可以做看看！再決定。 10月8日 早安唷，材料部這邊還沒有收到你的卡片，包裹已經到了唷，可能是比較忙。 辛苦了（圖）  嗯嗯。我跟材料部催一下。 謝謝（圖） 10月13日 早安喔。我要下班了唷，明天早上9:30我們再聯絡，材料部納編可能比較忙，都沒有時間去收你的卡片，我明天再催一下。 謝謝（圖） 10月15日  今天沒送貨，我要出門了！  你出門什麼時候回來？因為廠商那邊庫存缺的很嚴重，但我有交代材料部優先給你安排，你大概幾號回來呢？ 我晚上回來。  10月16日 材料部這邊已經收到你的卡片了，下禮拜三之前材料和卡片會送環道你手上的。 OK（圖） 10月18日 早安唷 （傳送交易通知的截圖畫面共2張）  這是？ 有簡訊給我？  這應該是材料部在給你登記購買材料，你不用理會，登記好我會跟你講 OK（圖） 10月20日 早安唷 早安（圖） 10月25日  （打LINE電話，無應答）